ACORDAO-COMPLETO-2512570

ACÓRDÃO 4817/2022 ATA 29/2022 - PRIMEIRA CÂMARA

VISTOS, relatados e discutidos estes autos de aposentadoria concedida pelo Tribunal Regional do Trabalho da 15ª Região - Campinas/SP (TRT-15) .
ACORDAM os ministros do Tribunal de Contas da União, reunidos em sessão da 1ª Câmara, diante das razões expostas pelo relator, em:
9.1. considerar ilegal o ato de aposentadoria de Vicente Celso de Barcelos (2595/2018, peça 3) , recusando-lhe o registro, nos termos do § 1º do art. 260 do RI/TCU;
9.2. dispensar a devolução dos valores indevidamente recebidos de boa-fé, presumidamente, pelo interessado, nos termos da Súmula 106 deste Tribunal;
9.3. determinar ao Tribunal Regional da 15ª Região - Campinas/SP que:
9.3.1. no prazo de 15 (quinze) dias, promova o destaque da parcela de quintos incorporada pelo exercício das funções comissionadas entre 8/4/1998 e 4/9/2001, transformando-a em parcela compensatória, a ser absorvida por reestruturações e reajustes futuros, consoante modulação estabelecida pelo STF no âmbito do RE 638.115/CE, comunicando ao Tribunal as providências adotadas, nos termos do art. 262, caput, do RI/TCU e do art. 8º, caput, da Resolução TCU 206/2007, sob pena de responsabilidade solidária do responsável pela omissão;
9.3.2. dê ciência do inteiro teor desta deliberação ao interessado, alertando-o de que o efeito suspensivo proveniente da interposição de eventuais recursos perante o Tribunal não o exime da devolução dos valores percebidos indevidamente após a respectiva notificação, caso esses não sejam providos, devendo encaminhar os comprovantes dessa notificação a esta Corte no prazo de até 30 (trinta) dias;
9.3.3. cadastre novo ato de concessão de aposentadoria livre da irregularidade apontada, submetendo-o no prazo de 30 (trinta) dias à apreciação deste Tribunal, nos termos do art. 262, -2019009569 caput e § 2º, do RI/TCU e 19, § 3º, da Instrução Normativa TCU 78/2018;
9.4. encerrar o processo e arquivar os presentes autos.

ATOS DE APOSENTADORIA.

Primeira Câmara

Tribunal Regional do Trabalho da 15ª Região - Campinas/SP (TRT-15).

3. Interessado: Vicente Celso de Barcelos (XXX.672.088-XX).

13.1. Ministros presentes: Walton Alencar Rodrigues (Presidente) e Benjamin Zymler.
13.2. Ministro-Substituto convocado: Marcos Bemquerer Costa.
13.3. Ministros-Substitutos presentes: Augusto Sherman Cavalcanti e Weder de Oliveira (Relator).

WEDER DE OLIVEIRA

Em exame, aposentadoria do Sr. Vicente Celso de Barcelos, concedida pelo Tribunal Regional do Trabalho da 15ª Região - Campinas/SP.
2.	Reproduzo, com ajustes de forma, a instrução do auditor da Secretaria de Fiscalização de Integridade de Atos e Pagamentos de Pessoal e de Benefícios Sociais (Sefip) (peça 5) , que recebeu anuência do diretor da unidade especializada (peça 6) , bem como manifestação de concordância do MP/TCU, representado pelo procurador Júlio Marcelo de Oliveira (peça 7) :
" (...) EXAME TÉCNICO
Procedimentos aplicados
3.	Os procedimentos para exame, apreciação e registro de atos de pessoal encontram-se estabelecidos na Instrução Normativa TCU 78/2018 e na Resolução TCU 206/2007. Essas normas dispõem que os atos de pessoal disponibilizados por meio do e-Pessoal devem ser submetidos previamente a críticas automatizadas, com base em parâmetros predefinidos.
4.	As críticas das informações cadastradas na etapa de coleta do ato foram elaboradas e validadas levando-se em conta as peculiaridades de cada ato. Os itens verificados nessa etapa são inerentes a dados cadastrais, fundamentos legais, mapa de tempo, ficha financeira, assim como eventuais ocorrências de acumulação. Trata-se de verificações abrangentes, minuciosas e precisas e sem a necessidade de ação humana e, portanto, menos suscetível a falhas. As críticas aplicadas estão discriminadas no sistema, no Menu e-Pessoal, opção "Crítica", que podem ser acessadas mediante concessão de perfil específico a servidores do TCU responsáveis pela análise.
5.	Além das críticas automatizadas, há verificação humana adicional no caso de haver alertas do sistema ou informações não formatadas, como esclarecimentos do gestor ou do controle interno.  
6.	As críticas também consideram os registros do Sistema Integrado de Administração de Recursos Humanos (Siape) . O Siape disponibiliza informações atualizadas sobre as parcelas que integram os proventos, diferentemente, portanto, do e-Pessoal, que informa as parcelas no momento do registro do ato. 
7.	Essa confrontação com o Siape fornece uma visão atual e verdadeira da situação, o que permite descaracterizar irregularidades e inconsistências que, embora constantes do e-Pessoal, já foram corrigidas.
8.	As verificações detectadas no ato encontram-se discriminadas na aba de pendências do ato no sistema e-Pessoal, bem como no espelho do ato contemplado por esta instrução.
Exame das Constatações
9.	Ato: 2595/2018 - Inicial - Interessado: VICENTE CELSO DE BARCELOS - CPF: XXX.672.088-XX
9.1.	Parecer do Controle Interno: considerar o ato Legal.
9.2.	Constatação e análise: 
9.2.1.	Houve o registro de pelo menos uma rubrica com 'Denominação para análise pelo TCU = Vantagem de caráter pessoal (23600 - VPNI ATIVOS (Vantagem de caráter pessoal - Incorporação de quintos/décimos de função) - R$ 1.823,15) .
a.	Justificativa do Gestor de Pessoal: Não há. Verificação efetuada no âmbito do TCU.
b.	Análise do Controle Interno:  Não há. Verificação efetuada no âmbito do TCU.
c.	Análise da Equipe Técnica: Ilegal
A incorporação de quintos decorrente do exercício de funções comissionadas contemplam fração de quintos incorporadas pelo exercício de função comissionada entre 8/4/1998 e 4/9/2001, não havendo registro, no ato, de que elas decorram de decisão judicial transitada em julgado. Nos termos definidos pelo STF, referida fração se sujeitaria a absorções por quaisquer reajustes futuros, consoante decidido pelo STF no RE 638.115/CE. No entanto, considerando que a aposentadoria sob análise foi concedida de forma proporcional com proventos calculados pela média das remunerações, não há como implementar a modulação dos efeitos da decisão do STF.
9.3.	O quadro resumo de ocorrências e, quando for o caso, o detalhamento da norma legal e da jurisprudência para a inconsistência acima elencada encontra-se no anexo II dessa instrução. 
9.4.	Encaminhamento do ato: 
9.4.1.	Considerar ILEGAL e recusar registro do ato de Aposentadoria de VICENTE CELSO DE BARCELOS do quadro de pessoal do órgão/entidade Tribunal Regional do Trabalho da 15ª Região - Campinas/SP, com base nos arts. 71, inciso III, da Constituição Federal, 1º, inciso V, e 39, inciso II, da Lei 8.443/1992 e 260, § 1º, do Regimento Interno. 
9.4.2.	Com fulcro no art. 262, caput, do Regimento Interno deste Tribunal, determinar ao órgão/entidade Tribunal Regional do Trabalho da 15ª Região - Campinas/SP que: 
a.	dê ciência, no prazo de quinze dias, contados da notificação, do inteiro teor desta deliberação ao interessado, alertando-o de que o efeito suspensivo proveniente da interposição de eventuais recursos junto ao TCU não o exime da devolução dos valores percebidos indevidamente, caso o recurso não seja provido.
CONCLUSÃO
10.	A abrangência e a profundidade das verificações levadas a efeito fundamentam convicção de que o ato 2595/2018 pode ser apreciado pela ilegalidade, em razão das irregularidades apontadas no item Exame das Constatações desta instrução, que representam afronta à legislação e à jurisprudência de referência.
11.	O aludido ato deu entrada neste Tribunal há menos de cinco anos, não sendo aplicável, portanto, o procedimento de contraditório e ampla defesa determinado pelo Acórdão 587/2011-TCU-Plenário.
PROPOSTA DE ENCAMINHAMENTO
12.	Ante o exposto, com fundamento no art. 71, inciso III, da Constituição Federal, no art. 1º, inciso V, e art. 39, incisos I e II, da Lei 8.443/1992, no art. 260 do Regimento Interno do Tribunal de Contas da União, propõe-se: 
12.1.	Considerar ILEGAL e recusar registro do ato de Aposentadoria de VICENTE CELSO DE BARCELOS do quadro de pessoal do órgão/entidade Tribunal Regional do Trabalho da 15ª Região - Campinas/SP, com base nos arts. 71, inciso III, da Constituição Federal, 1º, inciso V, e 39, inciso II, da Lei 8.443/1992 e 260, § 1º, do Regimento Interno.
12.2.	Com fulcro no art. 262, caput, do Regimento Interno deste Tribunal, determinar ao órgão/entidade Tribunal Regional do Trabalho da 15ª Região - Campinas/SP que: 
12.2.1.	dê ciência, no prazo de quinze dias, contados da notificação, do inteiro teor desta deliberação ao interessado, alertando-o de que o efeito suspensivo proveniente da interposição de eventuais recursos junto ao TCU não o exime da devolução dos valores percebidos indevidamente, caso o recurso não seja provido."
É o relatório.
3

não há.

Procurador Júlio Marcelo de Oliveira.

PESSOAL. APOSENTADORIA. PAGAMENTO DA VANTAGEM DE "QUINTOS" COM BASE EM FUNÇÃO DE CONFIANÇA EXERCIDA ENTRE 8/4/1998 E 4/9/2001. PROVENTOS CALCULADOS PELA MÉDIA ARITMÉTICA SIMPLES DAS MAIORES REMUNERAÇÕES. APLICABILIDADE DA MODULAÇÃO DE EFEITOS PROCEDIDA PELO STF NO RE 638.115/CE. ILEGALIDADE DO ATO. DETERMINAÇÕES. ARQUIVAMENTO.

APOSENTADORIA (APOS)

Secretaria de Fiscalização de Integridade de Atos e Pagamentos de Pessoal e de Benefícios Sociais (Sefip).

Em exame, ato de concessão inicial de aposentadoria ao Sr. Vicente Celso de Barcelos, emitido pelo Tribunal Regional do Trabalho da 15ª Região - Campinas/SP (TRT-15) em 1º/2/2018.
A Secretaria de Fiscalização de Integridade de Atos e Pagamentos de Pessoal e de Benefícios Sociais (Sefip) propõe a ilegalidade do ato, em razão da incorporação de quintos/décimos pelo exercício de função comissionada entre 8/4/1998 e 4/9/2001.
A aposentadoria em análise foi concedida com base no seguinte fundamento legal (peça 3, p. 2) :
"APOS-94-CF/1988, art. 40, §1º, inciso III, alínea 'b' (Redação dada pelas ECs 20/1998 e 41/2003) , c/c MP 167/2004 (convertida na Lei 10.887/2004) , c/c os arts. 1º e 2º da Lei Complementar 152/2015 (idade máxima 75 anos) - Aposentadoria voluntária por idade, por tempo de contribuição, com proventos proporcionais, calculados pela média das remunerações: 65 anos de idade, se homem, e 60 anos de idade, se mulher; 10 anos serviço público, 5 anos no cargo em que se deu a aposentadoria."
No exame das constatações restou indicado:
"Houve o registro de pelo menos uma rubrica com 'Denominação para análise pelo TCU = Vantagem de caráter pessoal (23600 - VPNI ATIVOS (Vantagem de caráter pessoal - Incorporação de quintos/décimos de função) - R$ 1.823,15) . 
Entretanto, a unidade instrutiva propõe que se deixe de dar cumprimento à decisão do Supremo Tribunal Federal no RE 638.115/CE (destaque em parcela compensatória para absorção futura) , justificando que não haveria como implementar a modulação dos efeitos:
" (...) a aposentadoria sob análise foi concedida de forma proporcional com proventos calculados pela média das remunerações, não há como implementar a modulação dos efeitos da decisão do STF". (peça 5, p. 2) 
O Ministério Público junto a este Tribunal (MP/TCU) , representado pelo procurador Júlio Marcelo de Oliveira, acompanha a proposta da unidade instrutiva especializada.
II
A Secretaria não especifica quais seriam os óbices operacional e jurídico que impossibilitariam a implementação da decisão do STF no caso em tela. 
Do ponto de vista jurídico, não tendo a Corte Suprema estabelecido exceção quanto à absorção para nenhuma espécie de aposentadoria, não poderá a administração ou este Tribunal concedê-la. 
Depois de declarar a inconstitucionalidade da incorporação de quintos após 1998, o STF, apenas para evitar decréscimo de inúmeras aposentadorias, não determinou a cessação imediata dos pagamentos, estabelecendo um regime de transição configurado pela transformação dos quintos em parcela compensatória, a ser absorvida por reajustes posteriores, tanto no caso de concessões administrativas, quanto das concessões decorrentes de decisão judicial sem trânsito em julgado (o que é o caso em análise) .
Não seria correto considerar ilegal o ato em razão da percepção de quintos por funções exercidas após 9/4/1998, no que concordo com a Secretaria e o MPTCU, e ao mesmo tempo, afirmar que os mesmos quintos, inconstitucionais, foram adequadamente utilizados como base de cálculo dos proventos da aposentadoria pela média das remunerações, em parcela única, o que, segundo e entendimento suscitado, tornaria essa parcela insuscetível de absorção. 
Do ponto de vista operacional, o valor dos quintos é conhecido, pois para se estabelecer a parcela única de proventos foram utilizadas as rubricas constantes do último contracheque do servidor quando em atividade, no qual está consignado o montante concernente aos quintos, considerados inconstitucionais, que integrou a média das remunerações, e que deverá ser absorvido, mediante ajustes factíveis nos sistemas informatizados.
Nesse contexto, inexistindo prova de que a concessão tenha se dado por sentença judicial com trânsito em julgado, a rubrica dos quintos incorporados entre 8/4/1998 e 4/9/2001 deve ser convertida em parcela compensatória a ser absorvida por reestruturações e reajustes futuros.
Feitas essas considerações, o ato deve ser considerado ilegal.
14.	Uma vez que o ato foi enviado a esta Corte de Contas há menos de 5 (cinco) anos, pode ser apreciado sem a necessidade de prévia oitiva do interessado, nos termos do Acórdão 587/2011-TCU-Plenário, não sendo o caso, também, de ocorrência de apreciação tácita da legalidade, por decurso de prazo (decisão do Supremo Tribunal Federal, em sede de repercussão geral, no âmbito do RE 636.553: "em atenção aos princípios da segurança jurídica e da confiança legítima, os Tribunais de Contas estão sujeitos ao prazo de 5 anos para o julgamento da legalidade do ato de concessão inicial de aposentadoria, reforma ou pensão, a contar da chegada do processo à respectiva Corte de Contas") .
Diante do exposto, manifesto-me pela aprovação do acórdão que ora submeto à apreciação deste Colegiado.
TCU, Sala das Sessões, em 23 de agosto de 2022.
Weder de Oliveira 
Relator
3